【裁判字號】    97,訴,116
【裁判日期】    970626
【裁判案由】    違反著作權法
【裁判全文】
臺灣臺北地方法院刑事判決               97年度訴字第116號
公  訴  人  臺灣臺北地方法院檢察署檢察官
被      告  丙○○
選任辯護人  郭隆偉律師
上列被告因違反著作權法案件，經檢察官提起公訴（96年度偵續
一字第134號），本院判決如下：
    主  文
丙○○意圖營利而以重製之方法侵害他人之著作財產權，處有期
徒刑陸月，如易科罰金，以銀元參佰元即新臺幣玖佰元折算壹日
，減為有期徒刑參月，如易科罰金，以銀元參佰元即新臺幣玖佰
元折算壹日。
    事  實
一、丙○○於民國87年至89年間擔任數位聯合電信股份有限公司
    （下稱數位公司）專案經理，於88年7月7日代表數位公司與
    水晶有聲出版社（下稱水晶出版社）負責人甲○○（經最高
    法院94年度臺上字第1797號刑事判決無罪確定）簽訂「SEED
    Net 音樂網站合作推廣合約」（下稱系爭推廣合約），依該
    合約由水晶出版社提供簽約後發行且業經授權可進行線上販
    售之音樂產品予數位公司，由數位公司將專輯歌曲轉檔重製
    為MP3音樂檔案及相關文字資訊後，作為該公司經營之SEED
    Net 網站（http://www.seed.net.tw）供公眾付費下載之歌
    曲使用，並由丙○○擔任數位公司此項業務之執行主管。詎
    丙○○明知甲○○於88年6月4日交付予數位公司員工丁○○
    之10張專輯CD，均蓋有「樣品」戳記，並不在系爭推廣合約
    所約定之授權音樂產品範圍內，且其中「給我一座核四廠」
    專輯中之同名歌曲「給我一座核四廠」（由鄭元獻演唱詞及
    曲，下稱系爭歌曲）之歌詞（下稱系爭著作）之著作人為乙○○，為乙○○享有著作財產權之音樂著作，未經乙○○同
    意，不得擅自重製。竟基於意圖營利而以重製之方法侵害他
    人之著作財產權之集合犯意，未經乙○○之同意，先利用不
    知情之數位公司員工將系爭歌曲（含詞及曲）一起轉檔重製
    為MP3音樂檔案及相關文字資訊後，自88年7月27日（起訴書
    誤載為88年07月28日）起，再將系爭著作以之重製後放置在
    上開SEEDNet 網站上，供公眾瀏覽系爭著作及以超連結方式
    付費點選下載系爭歌曲（公開傳輸部分不構成犯罪，因丙○○行為時著作權法尚未處罰公開傳輸行為，詳後所述），侵
    害乙○○系爭著作之著作財產權。嗣乙○○於89年03月14日
    連接上開SEEDNet 網站瀏覽後，對甲○○提出告訴，數位公
    司乃於89年3、4月間將在前開SEEDNet 網站上之系爭歌曲刪
    除，嗣經最高法院於94年04月14日以94年度台上字第1797號
    判決認前揭重製系爭著作係數位公司自己之行為，而判決甲○○無罪確定，乙○○始悉上情。
二、案經乙○○訴由臺灣臺北地方法院檢察署檢察官偵查起訴。
    理  由
壹、證據能力部分
一、按被告以外之人於審判外之言詞或書面陳述，除法律有規定
    者外，不得作為證據；被告以外之人於審判外向法官所為之
    陳述，得為證據；被告以外之人於偵查中向檢察官所為之陳
    述，除顯有不可信之情況者外，得為證據，刑事訴訟法第15
    9條第1項、第159條之1第1項、第2項分別定有明文。本件證
    人乙○○、鄭元獻、丁○○、甲○○分別於本院90年度訴字
    第585號、臺灣高等法院92年度上更（一）字第450號甲○○
    被訴違反著作權法案件（以下稱前案）所為之證述，屬被告
    以外之人於審判外向法官所為之陳述，依刑事訴訟法第159
    條之1第1項規定，具有證據能力；另證人乙○○、鄭元獻、
    甲○○於前案偵查程序所為之證述，屬被告以外之人於偵查
    中向檢察官所為之陳述，係以證人身分向檢察官所為，且無
    不法取證等任何顯有不可信之情形，兼以被告於本院審理時
    ，就此部分證詞亦有反對辯論之機會，是故上開證人在偵訊
    時之證述內容，依刑事訴訟法第159條之1第2項規定，具有
    證據能力。
二、按被告以外之人於審判外之陳述，雖不符前四條之規定，而
    經當事人於審判程序同意作為證據，法院審酌該言詞陳述或
    書面陳述作成時之情況，認為適當者，亦得為證據。當事人
    、代理人或辯護人於法院調查證據時，知有第159條第1項不
    得為證據之情形，而未於言詞辯論終結前聲明異議者，視為
    有前項之同意。刑事訴訟法第159條之5定有明文。查被告丙○○及其辯護人對於其餘本判決所引用下列各項證據方法，
    均未爭執其證據能力，本院審酌其作成時之情況，並無違法
    取得或顯不可信之情形，認為適當，得作為證據，合先敘明
    。
貳、實體部分
一、訊據被告丙○○惟矢口否認有何違反著作權法之犯行，辯稱
    ：
  (一)本件重製及公開傳輸行為均為法人數位公司所為，伊僅是員
    工，實際轉檔是其他人，伊亦非部門最高負責人。
  (二)告訴人乙○○是否為著作財產權人仍有爭議，真正創作人為
    鄭元獻，告訴人僅提供歌詞，與作曲人對於著作共同享有權
    利，鄭元獻是否要提出告訴仍不明，且下載為音樂而非文字
    檔。
  (三)水晶出版社提供樣本，並未在合約或口頭上強調不可以公開
    下載，且在與水晶出版社所有付費的下載音樂裡，水晶出版
    社均承諾取得合法授權。
  (四)伊並無犯罪意圖及主觀犯意，亦未獲得任何利益，如有獲利
    ，是進到數位公司戶頭等語。
二、經查：
  (一)告訴人乙○○是系爭著作之著作人及著作權人，告訴人與鄭
    元獻於88年04月25日簽立同意書，其內容為告訴人同意鄭元
    獻利用系爭著作錄製發行CD、卡帶專輯一次等，鄭元獻演唱
    系爭歌曲後交予水晶出版社發行，告訴人未再授權他人在網
    路網站上重製使用系爭著作之情，業據告訴人及證人鄭元獻
    、甲○○證述明確（分別見本院90年度第585號卷第39至43
    、101至105、44至64、76、159至165頁），復有前述同意書
    在卷可憑（見89年度他字第1128號卷第55頁），足認是實。
  (二)被告於87年至89年間擔任數位公司專案經理，於88年7月7日
    代表數位公司與水晶出版社負責人甲○○簽訂系爭推廣合約
    ，依該合約由水晶出版社提供簽約後發行且業經授權可進行
    線上販售之音樂產品予數位公司，由數位公司將專輯歌曲轉
    檔重製為MP3 音樂檔案及相關文字資訊後，作為該公司經營
    之SEEDNet 網站（http://www.seed.net.tw）供公眾付費下
    載之歌曲使用，並由被告擔任數位公司此項業務之執行主管
    。甲○○於88年6月4日交付予數位公司員工丁○○之10張專
    輯CD，均蓋有「樣品」戳記，其中包括系爭歌曲，數位公司
    員工將系爭歌曲（含詞及曲）一起轉檔重製為MP3 音樂檔案
    及相關文字資訊後，自88年07月27日起，再將系爭著作以之
    重製後放置在上開SEEDNet 網站上，供公眾瀏覽系爭著作及
    以超連結方式付費點選下載系爭歌曲，數位公司於89年3、4
    月間將在前開SE EDNet網站上之系爭歌曲刪除等情，為被告
    所自承，復據證人即告訴人乙○○、證人甲○○於前案偵審
    時陳明在卷，並有附於前案偵查卷之網路列印資料8 張（見
    89年度他字第1128號卷第5至12頁）、「SEEDNet音樂網站」
    合作推廣合約1 份（見同上他字卷第33至35頁）、「給我一
    座核四廠」著作1 份（見同上他字卷第53頁）、數位公司答
    辯狀及數位公司與水晶唱片公司MP3 下載明細等（見同上他
    字卷第81至89頁）可稽，堪信為真實。故本案之爭點在於被
    告是否知悉告訴人未授權重製系爭著作在網站上而仍為之。
  (三)證人甲○○於前案偵查時證稱：系爭歌曲是鄭元獻專輯內歌
    曲，經水晶出版社於88年05月上旬所發行，但其與數位公司
    簽約係於88年7月7日，，是伊要求加註才會有第2條第1項第
    1款後段的條文，依據系爭推廣合約第2條第1項第1款約定授
    權範圍係指簽約後發行之歌曲，由數位公司自行上載到網路
    ，所以系爭歌曲不在授權範圍內，沒有經授權之歌曲不適合
    線上交易，我們都會註明「樣品」；當初依合約只有「骨肉
    皮」這張專輯在合約授權範圍內，其他專輯應該都不能上線
    ，且只有授權一首歌「我讓你」，至於其他樣品只是讓他們
    做參考等語（見同上他字卷第66至69頁、第75至77頁）；本
    院90年度訴字第585號稱：系爭推廣合約第2條是伊與被告磋
    商後決定，該合約清楚說明限於簽約後水晶出版社發行之產
    品，是數位公司自己將系爭歌曲上載在網頁上等語（見該卷
    宗第76、159至165頁）；復於前案臺灣高等法院92年度上更
    （一）字第450 號審理時證稱；CD係其所交付，那是樣本也
    有蓋「樣品」章，在業界，「樣品」帶不可能拿來當母帶使
    用，蓋「樣品」就是叫數位公司不准用，只供參考用，與數
    位公司訂約沒有告知鄭元獻，因為沒有同意數位公司將系爭
    歌曲上網等語（見該卷第48至51頁、53頁）；被告於前案偵
    、審程序時亦以證人身分證稱：「系爭『給我一座核四廠』
    是大概在簽約之後，數位公司的人連同其他簽約之前發行的
    專輯，如『我是謝宇威』、『鵝尾山已眠夢』、『瓢蟲』、
    『女人在唱戲』、『流氓阿德』、『往事如影冬至圓』，除
    了『我是謝宇威』是1999年01月發行、『瓢蟲』是1997年發
    行之外，其他是1998年發行之專輯，並都蓋上樣品的章，『
    給我一座核四廠』沒有註明發行日期，但是是在簽約前發行
    的作品」等語（見本院90年度訴字第585 號卷第74頁背面）
    ，參以系爭推廣合約契約內容第2條第1項第1 款明白記載「
    一、甲方（即水晶出版社）應提供之協助事項：1.提供經授
    權可進行線上販售之音樂產品，以簽約後甲方發行之音樂產
    品為主」（見同上他字卷第33至35頁），對照原始該定型化
    契約之第2條第1項第1 款原記載「一、甲方（即水晶出版社
    ）應提供之協助事項：1.提供經授權可進行線上販售之音樂
    產品。」（見同上他字卷第78至80頁），足見是另外加註「
    簽約後發行」之條件，並佐以證人甲○○交付之專輯CD確係
    均蓋有「樣品」等類似戳記一情，足認證人甲○○所證其於
    交付包含系爭歌曲之專輯CD時，並未授權數位公司或被告得
    作為網站付費下載之用一節並非虛構，應屬事實。
  (四)證人丁○○雖證稱：「我有問過甲○○，有告訴我這些CD要
    上網的…告訴人提出之CD10張全部都是甲○○交給我，他有
    說這些CD都可上網」、「有參與推廣合約簽訂、擬定過程。
    草約和正式合約不同，是因當時水晶公司要求更改第2條第1
    項內容，實際簽約的人不是我。甲○○告知10張CD可以上網
    時，水晶與數位公司尚未簽約，甲○○在88年6月4日交給我
    10片CD，當時就告訴我CD可以上網」等語（見本院90年度訴
    字第585 號卷第109至118頁），然此節業經證人甲○○證稱
    否認，且證人丁○○當時是數位公司之員工，難免有偏頗之
    情，證人丁○○就此部分所為證述是否可信即有疑問，尚難
    採信。
  (五)另被告雖辯稱本件係數位公司所為，其僅為員工，且非部門
    負責人，轉檔係他人所為等語，惟被告身為數位公司之專案
    經理，且其於前案偵查時復自承：「與水晶合作是我接洽」
    、「是我去跟水晶簽約」、「本件主要由我負責，但主管業
    綠君知道這件事，由他具名跑公文，但實際細節我處理」等
    語（見同上他字卷第73至75頁），且被告於本院審理時亦稱
    ：「本人知道這案子後，就把跟所有水晶唱片上呈總經理要
    求本案暫時終止，待法律判決確定後再進行」等語（見本院
    卷29頁背），可知有關水晶出版社依系爭推廣合約提供授權
    音樂予數位公司一事，係由被告統籌負責，且數位公司要否
    將系爭歌曲及系爭著作之文字檔列為線上銷售之歌曲及放置
    於網站網頁，以及是否停止線上銷售等，被告形式上雖非最
    終之核定者，惟實際上均由被告主導，且縱轉檔係由數位公
    司員工所為，然是否轉檔及將系爭著作之文字檔放置網站網
    頁等技術事項，均係依被告決策內容而為，數位公司員工僅
    依指示執行轉檔等事宜，是被告以上開情詞置辯，尚非可採
    。
  (六)從而，被告既負責代表數位公司與甲○○簽訂系爭推廣合約
    ，自知依系爭推廣合約，授權範圍僅限簽約後水晶出版社發
    行之音樂產品為主，亦知系爭歌曲專輯為簽約前所發行，且
    專輯CD上蓋有「樣品」戳記，僅供試聽，其中系爭歌曲之歌
    詞為告訴人所創作，未經告訴人授權同意不得重製，然其身
    為專案經理，主導數位公司有關音樂專輯轉檔及上線等業務
    ，竟利用數位公司不知情員工，重製系爭著作，放置在前開
    網站上，供公眾瀏覽系爭著作及以超連結方式付費點選下載
    系爭歌曲，被告犯行堪可認定。
  (七)復按二人以上共同完成之著作，其各人之創作，不能分離利
    用者，為共同著作，著作權法第8 條定有明文。系爭歌曲雖
    包含由告訴人所創作之歌詞及鄭元獻創作之曲兩部分，然系
    爭著作並非不可與鄭元獻所創作之曲分離利用，自屬獨立之
    音樂創作，故非屬著作權法第8 條所指之共同著作，被告所
    為自係侵害告訴人所有之系爭音樂著作財產權無疑。
  (八)綜上，本件事證明確，被告所辯並非可採，犯行可以認定。
三、論罪科刑部分
  (一)查被告行為後，著作權法第91條規定業經兩次修正，依刑法
    第2條第1項規定：「行為後法律有變更者，適用行為時之法
    律。但行為後之法律有利於行為人者，適用最有利於行為人
    之法律。」，乃規範行為後法律變更所生新舊法律比較適用
    之準據法，於新法施行後，應適用新法第2條第1項之規定，
    為「從舊從輕」之比較。又此所謂適用最有利於行為人之法
    律，應將行為時之法律與中間時法及裁判時之法律，就罪刑
    有關之一切情形，綜其全部之結果而為整體之比較，擇其最
    有利於行為人之法律，予以適用。按比較刑度之輕重，以主
    刑之比較為先，其重輕則依刑法第33條規定之次序定之。同
    種之刑，以最高度之較長或較多者為重。最高度相等者，以
    最低度之較長或較多者為重，刑法第35條第1、2項亦定有明
    文。而刑之重輕，以最重主刑為準，依前2 項標準定之，亦
    為同條第3 項前段所明定，必也其最重主刑相同者，始參酌
    同條第3 項所列各款標準定其輕重。本件被告行為後，著作
    權法第91條於92年7月9日修正公布，於同月11日生效，復於
    93年9月1日修正公布，於同月3 日生效。被告行為時，著作
    權法第91條第2 項規定：「意圖銷售或出租而擅自以重製之
    方法侵害他人之著作財產權者，處6月以上5年以下有期徒刑
    ，得併科新台幣30萬元以下罰金」；92年7月9日修正公布則
    將該行為移列於同條第1 項規定為：「意圖營利而以重製之
    方法侵害他人之著作財產權者，處五年以下有期徒刑、拘役
    ，或併科新臺幣30萬元以上200萬元以下罰金」；93年9月1
    日修正公布則又將之規定於同條第2 項以：「意圖銷售或出
    租而擅自以重製之方法侵害他人之著作財產權者，處6 月以
    上5年以下有期徒刑，得併科新臺幣20萬元以上200萬元以下
    罰金」（即現行法），比較行為時法、中間時法、裁判時法
    之結果，依前開說明，應以中間時法即92年7月9日修正公布
    之著作權法第91條第1 項最有利於被告，自應適用中間時法
    予以論處。
  (二)核被告所為，係犯92年7月9日修正公布之著作權法第91條之
    意圖營利而以重製之方法侵害他人之著作財產權罪，其利用
    不知情之公司員工執行重製行為，為間接正犯。再按刑事法
    若干犯罪行為態樣，本質上原具有反覆、延續實行之特徵，
    立法時既予特別歸類，定為犯罪構成要件之行為要素，則行
    為人基於單一之犯意，在密切接近之一定時、地持續實行之
    複次行為，倘依社會通念，於客觀上認為符合一個反覆、延
    續性之行為觀念者，於刑法評價上，即應僅成立一罪，俾免
    有重複評價、刑度超過罪責與不法內涵之疑慮；學理上所稱
    「集合犯」之職業性、營業性或收集性等具有重複特質之犯
    罪均屬之，例如經營、從事業務、收集、販賣、製造、散布
    等行為概念者是，是被告非法重製之行為，係在密集期間內
    以相同之方式持續進行，供不特定之公眾下載，未曾間斷，
    是此非法重製犯行，即具有反覆、延續實行之特徵，從而在
    行為概念上，被告縱有多次非法重製之舉措，仍應評價認係
    包括一罪之集合犯，併此說明。爰審酌被告重製他人享有著
    作財產權著作之行為，嚴重影響告訴人之權益，迄今未與告
    訴人達成民事損害賠償之和解，犯後否認犯行之態度，惟被
    告前未有任何犯罪紀錄，有臺灣高等法院被告前案紀錄表在
    卷可查，及其品行、犯罪動機、目的、手段、生活狀況、智
    識程度、犯罪所得之利益等一切情狀，量處如主文所示之刑
    。而關於易科罰金折算標準部分，被告行為時即90年01月10
    日修正公布前之刑法第41條規定：「犯最重本刑為3 年以下
    有期徒刑以下之刑之罪，而受6 個月以下有期徒刑或拘役之
    宣告，因身體、教育、職業、家庭之關係或其他正當事由，
    執行顯有困難者，得以1元以上3元以下折算1 日，易科罰金
    」，嗣於91年1月10日修正為「犯最重本刑為5年以下有期徒
    刑以下之刑之罪，而受6 個月以下有期徒刑或拘役之宣告，
    因身體、教育、職業、家庭之關係或其他正當事由，執行顯
    有困難者，得以1元以上3元以下折算1 日，易科罰金；併合
    處罰之數罪，均有前項情形，其應執行之刑逾6 月者，亦同
    。」，復於94年2月2日修正為「犯最重本刑為5 年以下有期
    徒刑以下之刑之罪，而受6 個月以下有期徒刑或拘役之宣告
    者，得以新臺幣1千元、2千元或3千元折算1日，易科罰金；
    前項規定於數罪併罰，其應執行之刑未逾6 月者，亦適用之
    。」又依95年5月17日修正前罰金罰鍰提高標準條例第2條規
    定，就其原定數額提高為1百倍折算1日，則被告行為時之易
    科罰金折算標準，應以銀元3百元折算1日，經折算為新臺幣
    後，應以新臺幣9百元折算為1日，比較修正前後之易科罰金
    折算標準，應以行為時法即90年01月10日修正前之刑法第41
    條較有利於被告，定其易科罰金之折算標準。
  (三)又被告犯罪在96年04月24日以前，且本案查無中華民國九十
    六年罪犯減刑條例所定不予或不得減刑之情形，爰依同條例
    第2條第1項第3款規定減輕其刑，並依同條例第7 條規定諭知
    其減得之刑，並依同條例第9 條規定諭知易科罰金之折算標
    準。
四、公訴意旨另以：被告丙○○自88年07月28日起，透過上開SE
    EDNet 網站，將系爭著作供公眾以超連結方式付費點選下載
    ，嗣經告訴人乙○○於89年03月14日知悉後提出告訴，因認
    被告另涉犯著作權法第92條擅自以公開傳輸方式侵害他人之
    著作權財產罪嫌等語，惟查：
  (一)按行為之處罰，以行為時之法律有明文規定者為限，刑法第
    1 條前段定有明文。又法律不溯既往及罪刑法定主義為刑法
    時之效力之兩大原則，行為之應否處罰，應以行為時之法律
    有無處罰之規定為斷，苟行為當時之法律，並無處罰之規定
    ，依刑法第1 條之規定，自不得因其後施行之法律有處罰之
    規定而予處罰（最高法院89年台非字第146 號判決意旨參照
    ），合先說明。
  (二)本件被告行為時即92年7月9日修正前之著作權法第92條規定
    ：「擅自以公開口述、公開播送、公開上映、公開演出、公
    開展示、改作、編輯或出租之方法侵害他人之著作財產權者
    ，處3 年以下有期徒刑，得併科新臺幣15萬元以下罰金。」
    ，嗣於92年7月9日修正為「意圖營利而以公開口述、公開播
    送、公開上映、公開演出、公開傳輸、公開展示、改作、編
    輯或出租之方法侵害他人著作財產權者，處3 年以下有期徒
    刑、拘役，或併科新臺幣75萬元以下罰金。非意圖營利而犯
    前項之罪，其所侵害之著作超過5 件，或權利人所受損害超
    過新臺幣3萬元者，處2年以下有期徒刑、拘役，或科或併科
    新臺幣50萬元以下罰金。」，是依被告88年、89年間行為時
    之92年7月9日修正前之著作權法第92條規定，並未處罰「公
    開傳輸」之行為態樣。依公訴意旨，被告係以架設網站方式
    ，使網路使用者得以讀取系爭著作資料之行為，當屬新法所
    新增規範之公開傳輸之行為，被告行為時之舊法未有此部分
    之規範，仍屬不罰之行為，揭諸上揭判例意旨，自不得因其
    後修正之法律有處罰之規定而予處理，是就此部分原應為無
    罪之諭知。然公訴人認此部分與前揭有罪部分具有刑法想像
    競合之裁判上一罪關係，依審判不可分關係，爰不另為無罪
    之諭知。
據上論斷，應依刑事訴訟法第299條第1項前段、92年7月9日修正
公布之著作權法第91條第2 項、刑法第2條第1項前段、第11條前
段、90年01月10日修正公布之刑法第41條第1 項前段，修正前罰
金罰鍰提高標準條例第2 條，現行法規所定貨幣單位折算新臺幣
條例第2條，中華民國九十六年罪犯減刑條例第2條第1項第3 款、
第7條、第9條，判決如主文。
本案經檢察官簡逸薇到庭執行職務。
中    華    民    國    97    年    6     月    26    日
                  刑事第五庭審判長法  官  黃程暉
                                  法  官  何俏美
                                  法  官  賴秀蘭
以上正本證明與原本無異。
如不服本判決，應於判決送達後10日內向本院提出上訴狀（應抄
附繕本）。告訴人或被害人如對於本判決不服者，應具備理由請
求檢察官上訴，其上訴期間之計算係以檢察官收受判決正本之日
期為準。
                                  書記官  游秀珠
中    華    民    國    97    年    7     月    4     日
附錄本案論罪科刑法條：
92年7月9日修正公布之著作權法第 91 條
意圖營利而以重製之方法侵害他人之著作財產權者，處五年以下
有期徒刑、拘役，或併科新臺幣二十萬元以上二百萬元以下罰金
。
非意圖營利而以重製之方法侵害他人之著作財產權，重製份數超
過五份，或其侵害總額按查獲時獲得合法著作重製物市價計算，
超過新臺幣三萬元者，處三年以下有期徒刑、拘役，或科或併科
新臺幣七十五萬元以下罰金。
以重製於光碟之方法犯第一項之罪者，處五年以下有期徒刑、拘
役，或併科新臺幣五十萬元以上五百萬元以下罰金。


司法院資訊處製作；財團法人民間司法改革基金會備份。
